ACORDAO-COMPLETO-2539257

ACÓRDÃO 3561/2022 ATA 21/2022 - PRIMEIRA CÂMARA

VISTOS, relatados e discutidos estes autos de tomada de contas especial instaurada pelo Fundo Nacional de Saúde, originalmente em nome do Município de Iraí de Minas/MG, em razão da não comprovação da regular aplicação de recursos repassados pela União, em especial aqueles relativos ao Piso de Atenção Básica - PAB.
ACORDAM os Ministros do Tribunal de Contas da União, reunidos em sessão da 1ª Câmara, ante as razões expostas pelo relator e com fundamento nos arts. 1º, inciso I, 16, inciso II, 18, e 23, inciso II, da Lei 8.443/1992, em:
9.1. excluir o Município de Iraí de Minas da relação processual;
9.2. julgar regulares com ressalva as contas de Aline de Freitas Paiva Pires e dar-lhe quitação;
9.3. encaminhar cópia da presente deliberação aos responsáveis e ao Fundo Nacional de Saúde, com a informação de que o relatório e voto que a fundamentam estão disponíveis para consulta no endereço www.tcu.gov.br/acordaos.

Tomada de Contas Especial instaurada pelo Fundo Nacional de Saúde em razão da não comprovação da regular aplicação dos recursos repassados pela União, em especial os relativos ao Piso de Atenção Básica.

Primeira Câmara

Município de Iraí de Minas/MG

3. Responsáveis: Aline de Freitas Paiva Pires (XXX.983.106-XX); Município de Iraí de Minas/MG (18.158.642/0001-89)

13.1. Ministros presentes: Walton Alencar Rodrigues (Presidente), Benjamin Zymler, Vital do Rêgo e Jorge Oliveira (Relator).
13.2. Ministros-Substitutos presentes: Augusto Sherman Cavalcanti e Weder de Oliveira.

JORGE OLIVEIRA

Transcrevo a seguir a instrução elaborada na Secretaria de Controle Externo de Tomada de Contas Especial - Secex/TCE (peça 76) , que contou com o endosso dos dirigentes daquela unidade (peças 77 e 78) :
"INTRODUÇÃO
Cuidam os autos de tomada de contas especial instaurada pelo Fundo Nacional de Saúde  MS, originalmente em desfavor do município de Iraí de Minas/MG (CNPJ: 18.158.642/0001-89) , em razão da não comprovação da regular aplicação dos recursos repassados, pela União, por meio do Fundo Nacional de Saúde - MS.
HISTÓRICO
Em 28/11/2018, com fundamento na IN/TCU 71/2012, alterada pela IN/TCU 76/2016 e DN/TCU 155/2016, o dirigente do Fundo Nacional de Saúde - MS autorizou a instauração da tomada de contas especial (peça 37) . O processo foi registrado no sistema e-TCE com o número 2378/2018.
Os recursos repassados pelo Fundo Nacional de Saúde - MS ao município de Iraí de Minas/MG, no período de 1º/1/2009 a 31/12/2012, na modalidade fundo a fundo, foram auditados pelo Departamento Nacional de Auditoria do SUS (Denasus) , conforme consignado no Relatório 14953 (peça 6) .
O fundamento para a instauração da Tomada de Contas Especial, conforme consignado na matriz de responsabilização elaborada pelo tomador de contas, foi a constatação da seguinte irregularidade:
Utilizar indevidamente recursos do PAB, os quais deveriam ter sido utilizados de forma regular.
O responsável arrolado na fase interna foi devidamente comunicado e, diante da ausência de justificativas suficientes para elidir a irregularidade e da não devolução dos recursos, instaurou-se a tomada de contas especial.
No relatório (peça 57) , o tomador de contas concluiu que o prejuízo importaria no valor original de R$ 121.511,79, imputando-se a responsabilidade ao município de Iraí de Minas/MG, na condição de beneficiário.
Em 17/6/2020, a Controladoria-Geral da União emitiu o relatório de auditoria (peça 60) , em concordância com o relatório do tomador de contas. O certificado de auditoria e o parecer do dirigente do órgão de controle interno concluíram pela irregularidade das presentes contas (peças 61 e 62) .
Em 2/7/2020, o ministro responsável pela área atestou haver tomado conhecimento das conclusões contidas no relatório e certificado de auditoria, bem como do parecer conclusivo do dirigente do órgão de controle interno, manifestando-se pela irregularidade das contas, e determinou o encaminhamento do processo ao Tribunal de Contas da União (peça 63) .
À peça 68, foram efetuadas as análises relativas aos fatos e documentos inseridos nos autos, tendo sido proposta a realização de audiência da responsável Aline de Freitas Paiva Pires, bem como o afastamento da necessidade de ressarcimento do débito inicialmente apurado, a cargo do município de Iraí de Minas/MG. A proposta foi corroborada pelo então Diretor e pelo Secretário da Unidade Técnica (peças 69 e 70) .
Destarte, por meio do Ofício 54423/2021-TCU/Seproc, expedido em 20/10/2021 (peça 72) , foi efetuada a audiência da responsável, conforme aviso de recebimento assentado na peça 73. Assim, em resposta à notificação, a defendente apresentou os seus elementos de defesa requeridos, que formaram a peça 74.
ANÁLISE DOS PRESSUPOSTOS DE PROCEDIBILIDADE DA IN/TCU 71/2012
Avaliação de Viabilidade do Exercício do Contraditório e Ampla Defesa
Verifica-se que não houve o transcurso de mais de dez anos desde o fato gerador sem que tenha havido a notificação do responsável pela autoridade administrativa federal competente (art. 6º, inciso II, c/c art. 19, da IN/TCU 71/2012, modificada pela IN/TCU 76/2016) , uma vez que o fato gerador da irregularidade sancionada ocorreu em 7/10/2014, data do último pagamento irregular efetuado, e os responsáveis foram notificados sobre a irregularidade, pela autoridade administrativa competente, conforme abaixo:
0. município de Iraí de Minas/MG, por meio do ofício acostado à peça 14, recebido em 20/8/2018, conforme AR (peça 17) ; e
0. Aline de Freitas Paiva Pires, por meio do ofício acostado à peça 11, p. 1-3, recebido em 14/7/2015, conforme AR (peça 11, p. 4) .
Valor de Constituição da TCE
Verifica-se, ainda, que o valor atualizado do débito apurado (sem juros) , em 1º/1/2017, é de R$ 182.734,63, portanto, superior ao limite mínimo de R$ 100.000,00, na forma estabelecida conforme os arts. 6º, inciso I, e 19, da IN/TCU 71/2012, modificada pela IN/TCU 76/2016.
OUTROS PROCESSOS/DÉBITOS NOS SISTEMAS DO TCU COM A MESMA RESPONSÁVEL
Informa-se que não foi encontrado débito imputável à responsável em outros processos no Tribunal.
A tomada de contas especial está, assim, devidamente constituída e em condição de ser instruída.
EXAME TÉCNICO			
Razões de justificativa apresentadas pela Sra. Aline de Freitas Paiva Pires (peça 74) :
A defendente iniciou as suas justificativas mencionando não haver o que se falar em prática de ato ilegal, ilegítimo, antieconômico, ou infração à norma legal ou regulamentar de natureza contábil, financeira, orçamentária, operacional ou patrimonial, bem como sequer verificase desfalque ou desvio de dinheiro, bens ou valores públicos, concluindo-se, por certo, em ausência de dano ao erário público, não podendo, portanto, o julgamento da presente TCE ser pela irregularidade.
A defendente justificou que, levando-se em consideração o fato de que as supostas irregularidades dizem respeito à utilização dos recursos do PAB, para pagamento de despesas relativas ao Bloco da Atenção de Média e Alta Complexidade Ambulatorial e Hospitalar, para pagamento de despesas relativas à assistência farmacêutica, e para pagamento de despesa relativa ao Bloco da Vigilância em Saúde, INCONTESTE o fato de que os recursos foram todos utilizados para custear serviços relativos a outros blocos da área da saúde do município, sendo possível verificar tratar-se apenas de desvio de objeto, e não desvio de finalidade.
Argumentou que a jurisprudência desse Egrégio Tribunal coaduna com o entendimento que, no caso de desvio de objeto - como no presente caso - deve haver apenas a ressalva no julgamento, não convalidando-se, por certo, qualquer irregularidade:
	A utilização de recursos do Piso de Atenção Básica (PAB) para pagamento de despesas da área de Saúde enquadradas em outro bloco de financiamento (Portaria MS 204/ 2007) configura desvio de objeto, mas não de finalidade, do emprego dos recursos, motivando apenas a ressalva das contas dos responsáveis.
Acórdão 7496/2015-TCU-Segunda Câmara | Relator: ANDRÉ DE CARVALHO ÁREA: Convênio | TEMA: SUS | SUBTEMA: Desvio de finalidade. Outros indexadores: Desvio de objeto, Piso de Atenção Básica
A utilização de recursos do Piso de Atenção Básica (PAB) para pagamento de outras despesas da área de saúde configura hipótese de desvio de objeto, e não de desvio de finalidade, não implicando, por si só, julgamento pela irregularidade das contas.
Acórdão 6233/2016-TCU-Segunda Câmara | Relator: VITAL DO RÊGO. ÁREA: Responsabilidade | TEMA: Convênio | SUBTEMA: Desvio de objeto. Outros indexadores: Contas regulares com ressalva, Piso de Atenção Básica. Publicado: Boletim de Jurisprudência nº  128 de 13/06/2016.
Desse modo, a defendente concluiu as suas razões de justificativa afirmando ter demonstrado não ter havido nenhuma irregularidade na utilização dos recursos, requerendo a regularidade das suas contas e o arquivamento dos autos.
Análise:
As razões de justificativa da defendente se limitaram a afirmar acerca da não existência de irregularidade, maiormente por não ter havido prejuízo ao Erário Público, inclusive tendo mencionado excerto jurisprudencial afeto à questão do desvio de finalidade/objeto. As justificativas da defesa não merecem prosperar, porque não trouxeram nenhum elemento de prova que justificasse a irregularidade relacionada ao chamamento aos autos da ex-secretária de saúde do município.
0.2. No que se refere à menção da jurisprudência do TCU não vislumbrar a irregularidade no que concerne a utilização dos recursos em desvio de objeto, inclusive não havendo a necessidade de devolução/recomposição por parte do município, tal situação não se aplica ao ato de gestão da então secretária de saúde do município, que injustificadamente aplicou o dinheiro em destino diferente daquele para o qual os valores foram destinados, razão pela qual não merecem guarida tais justificativas.
0.3. Nesse ponto, cabe transcrever excerto do Voto do Ministro Benjamin Zymler, no âmbito do Acórdão 1045/2020-TCU-Plenário:
52. Outro aspecto a ser considerado é que o gestor atual da municipalidade não deu causa ao desvio praticado por seu longínquo antecessor. Ou seja, esse primeiro que, presumivelmente, fez um adequado planejamento de saúde e buscou cumpri-lo, vai ter a realização de suas metas prejudicadas por um fato a que não deu causa. Ou seja, acaba-se, por via transversa, punindo o bom gestor, sem prejuízo, por certo, da população que não vai ter atendidas as suas necessidades mais prementes de saúde.
53. Creio não haver dúvidas de que a prática de desvio de objeto na área de saúde é fato grave e que deve estar sujeito a uma resposta pronta e rígida por parte desta Corte de Contas de forma a desencorajar tal procedimento. Nesse aspecto, creio que a aplicação de sanção pecuniária e o julgamento pela irregularidade das contas dos responsáveis por tal procedimento sirvam ao propósito de prevenir a ocorrência de outras infrações e de desestimular a prática da conduta.
54. Por outro lado, a determinação para que a municipalidade recomponha os próprios cofres municipais pode ter o efeito contrário, ou seja, servir de estímulo para que o gestor pratique o desvio de objeto. Isso porque, ciente de que a determinação, de acordo com os necessários trâmites processuais, não ocorrerá durante o seu mandato, o gestor pode se sentir estimulado a praticar o ilícito de forma a prejudicar o seu sucessor, eventual adversário político. Ou seja, o prefeito antecessor pratica o ato ilícito para atender interesses próprios de sua gestão e ainda prejudica o seu sucessor.
0.4. Ainda quanto à afirmação da inexistência de ilegalidade, refuta-se a defesa apresentada, uma vez que houve infringência ao artigo 6º, da Portaria/GM/MS 204, de 29/1/2007 e ao artigo 8º, parágrafo único, da Lei Complementar 101, de 4/5/2000. Rejeita-se assim tal justificativa. Destarte, em relação à Sra. Aline de Freitas Paiva Pires houve apenas um desvio de objeto para pagamento de despesas efetuadas com medicamentos- Nota de Empenho nº . 0001768-000 de 25/07/2014, Nota Fiscal Eletrônica nº . 053, emitida em 19/08/2014, no valor de R$ 31.107,31, considerando o fato de não se ter acatado as razões de justificativa apresentadas, propõe-se a rejeição das justificativas, o julgamento pela irregularidade das contas, além da aplicação da multa prevista no art. 58, inciso II, da Lei 8.443/1992.
Prescrição da Pretensão Punitiva
Vale ressaltar que a pretensão punitiva do TCU, conforme Acórdão 1441/2016-TCU-Plenário, Relator Min. Benjamin Zymler, que uniformizou a jurisprudência acerca dessa questão, subordina-se ao prazo geral de prescrição indicado no art. 205, do Código Civil, que é de dez anos, contado da data de ocorrência da irregularidade sancionada, nos termos do art. 189, do Código Civil, sendo este prazo interrompido pelo ato que ordenar a citação, a audiência ou a oitiva do responsável.
No caso em exame, a perspectiva de aplicação de penalidade à responsável não foi alcançada pela prescrição, uma vez que a irregularidade sancionada se deu em 7/10/2014, e o ato de ordenação da audiência ocorreu em 20/9/2021.
CONCLUSÃO
22.	A partir dos elementos constantes nos autos e do exame das ocorrências descritas na seção 'Exame Técnico', foi possível definir a responsabilidade da Sra. Aline de Freitas Paiva Pires (CPF XXX.983.106-XX) , em razão da irregularidade demonstrada na Constatação 402181.	Tendo apresentado as razões de justificativas, concluiu-se as análises relativas ao ponto de audiência efetuado, que diante das justificativas apresentadas, entendeu-se propor o não acolhimento das razões de justificativa apresentadas, propondo-se a irregularidade das contas da ex-secretária municipal de saúde, além da aplicação da multa prevista no art. 58, inciso II, da Lei 8.443/1992.
PROPOSTA DE ENCAMINHAMENTO
23.	Diante do exposto, submetem-se os autos à consideração superior, propondo:
excluir da relação processual o município Iraí de Minas/MG (CNPJ: 18.158.642/0001-89) ;
rejeitar as razões de justificativa da Sra. Aline de Freitas Paiva Pires (CPF XXX.983.106-XX) apresentadas em razão da constatação 402181 do Relatório de Auditoria Denasus 14.953;
julgar irregulares, com fundamento nos arts. 1º, inciso I, 16, inciso III, alínea 'b', e 19, parágrafo único, da Lei 8.443/1992, as contas da Sra. Aline de Freitas Paiva Pires (CPF XXX.983.106-XX) ;
 aplicar à responsável Aline de Freitas Paiva Pires (CPF XXX.983.106-XX) , a multa prevista no art. 58, inciso II, da Lei 8.443/1992, c/c o art. 268, inciso II, do Regimento Interno/TCU, com a fixação do prazo de quinze dias, a contar da notificação, para comprovarem, perante o Tribunal (art. 214, inciso III, alínea 'a', do Regimento Interno) , o recolhimento da dívida aos cofres do Tesouro Nacional, atualizada monetariamente desde a data do acórdão até a do efetivo recolhimento, se for paga após o vencimento, na forma da legislação em vigor;
 autorizar, desde logo, nos termos do art. 28, inciso II, da Lei 8.443/1992, a cobrança judicial das dívidas caso não atendidas as notificações;
 autorizar, caso solicitado pela responsável, o pagamento das dívidas em até trinta e seis parcelas mensais e consecutivas, nos termos do art. 26, da Lei 8.443/1992, c/c o art. 217, do Regimento Interno, fixando-lhe o prazo de quinze dias, a contar do recebimento das notificações, para comprovar, perante o Tribunal, o recolhimento da primeira parcela, e de trinta dias, a contar da parcela anterior, para comprovarem o recolhimento das demais parcelas, atualizadas monetariamente, na forma prevista na legislação em vigor; e
enviar cópia do Acórdão que vier a ser proferido ao Fundo Nacional de Saúde e aos responsáveis, para ciência; e informar-lhes que a deliberação, acompanhada do Relatório e do Voto que a fundamenta, está disponível para a consulta no endereço www.tcu.gov.br/acordaos, além de esclarecer que, caso requerido, o TCU poderá fornecer, sem custos, as correspondentes cópias, de forma impressa.'
2.	Divergindo parcialmente da unidade técnica, o MPTCU, nestes autos representado pela Procuradora-Geral Cristina Machado da Costa e Silva, apresentou o seguinte parecer (peça 79) :
	"Trata-se de tomada de contas especial instaurada pelo Fundo Nacional de Saúde, originalmente em desfavor do município de Iraí de Minas/MG, em razão da não comprovação da regular aplicação dos recursos repassados pela União por meio do FNS.
2.	O Departamento Nacional de Auditoria do SUS (Denasus) auditou os recursos repassados pelo FNS ao município de Iraí de Minas/MG, na modalidade fundo a fundo, abrangendo os anos de 2009 e 2010, e o 1.º semestre de 2014, sendo produzidos o Relatório de Auditoria n.º 14953 (peça 5) e o Relatório Complementar (peça 6) .
3.	A Tomada de Contas Especial foi instaurada em decorrência da utilização indevida de recursos do Piso de Atenção Básica (PAB) , os quais deveriam ter sido aplicados de forma regular. No Relatório do Tomador de Contas Especial (peça 57) , concluiu-se que o dano alcançou o valor original de R$ 121.511,79, sob a responsabilidade da Secretaria Municipal de Saúde de Iraí de Minas/MG.
4.	As seguintes irregularidades foram constatadas pelo Denasus:
- Constatação n.º 402196: pagamento, no exercício de 2008, de despesas relativas ao Bloco da Atenção de Média e Alta Complexidade Ambulatorial e Hospitalar com recursos pertencentes ao Bloco da Atenção Básica - Valor de R$ 50.480,74.
- Constatação n.º 402179: pagamento, no exercício de 2009, de despesa relativa ao Bloco da Vigilância em Saúde com recursos pertencentes ao Bloco da Atenção Básica - Valor de R$ 434,00.
- Constatação n.º 402180: utilização, no exercício de 2009, de recursos pertencentes ao Bloco da Atenção Básica para pagamento de despesas relativas à assistência farmacêutica - Valor de R$ 39.489,74.
- Constatação n.º 402181: utilização, no exercício de 2014, de recursos pertencentes ao Bloco da Atenção Básica para pagamento de despesas relativas à assistência farmacêutica - Valor de R$ 31.107,31.
5.	Por meio de Relatório de Auditoria (peça 60) , a Controladoria-Geral da União concluiu que a TCE possuía os pressupostos de procedibilidade da IN/TCU n.º 71/2012. O Certificado de Auditoria e o Parecer do Dirigente de Controle Interno concluíram pela irregularidade das presentes contas (peças 61 e 62) .
6.	No TCU, em instrução preliminar (peça 68) , entendeu a Secex-TCE que seria inapropriado citar o município pelo débito em função do desvio de objeto. Para tanto, a instrução reportou-se ao entendimento do Acórdão 1045/2020-TCU-Plenário (TC Processo 005.366/2019-4; Rel. Min. Benjamin Zymler) , que dispensou o ente municipal de recompor seus próprios cofres em contexto fático em que o desvio havia ocorrido cerca de dez anos antes do julgamento do processo.
7.	Contudo, decidiu-se realizar a audiência da então Secretária de Saúde do Município, Senhora Aline de Freitas Paiva Pires (gestão de 1/1/2013 a 31/12/2014) , em razão de ter aplicado recursos federais do Sistema Único de Saúde com desvio de objeto, impedindo o atingimento dos objetivos do SUS. Devido à prescrição da pretensão punitiva das constatações n.º 402196, n.º 402179 e n.º 402180, considerou a Unidade Técnica que a audiência da ex-Secretária deveria se referir unicamente à constatação n.º 402181, tendo em vista que ela ocorreu há menos de 10 anos, em 2014.
8.	Efetuada a audiência da responsável (Ofício n.º 54423/2021-TCU/Seproc, de 21/9/2021; peça 72) , comprovada sua notificação (peça 73) , foram apresentados os elementos de defesa da peça 74. O exame técnico das razões de justificativa consta da peça 76.
9.	Em síntese, argumentou a ex-Secretária que os recursos alvo da irregularidade foram todos utilizados para custear serviços relativos a outros blocos da área da saúde do município, sendo verificado apenas desvio de objeto, e não desvio de finalidade. Além disso, de acordo com dois precedentes citados do TCU, em caso de desvio de objeto a envolver utilização de recursos do PAB, as contas deveriam ser julgadas regulares com ressalva.
10.	A Secex-TCE entendeu que a responsável não trouxe nenhum elemento de prova que elidisse a irregularidade. Quanto à jurisprudência mencionada pela defendente, seria ela inaplicável ao ato de gestão da então secretária de saúde, que, injustificadamente, aplicou recursos do PAB em destino diferente da previsão legal. Nesse sentido, teriam sido infringidos o art. 6.º da Portaria/GM/MS n.º 204, de 29/1/2007, e o art. 8.º parágrafo único, da Lei Complementar n.º 101, de 4/5/2000, reproduzidos abaixo.
- Art. 6.º [Portaria/GM/MS n.º 204]:
	Os recursos referentes a cada bloco de financiamento devem ser aplicados nas ações e serviços de saúde relacionados ao próprio bloco.
- Art. 8.º, parágrafo único [Lei Complementar n.º 101]:
	Os recursos legalmente vinculados a finalidade específica serão utilizados exclusivamente para atender ao objeto de sua vinculação, ainda que em exercício diverso daquele em que ocorrer o ingresso.
11.	Não justificado o ilícito, nem descaracterizado o desvio de objeto (pagamento de despesas de assistência farmacêutica com recursos do Bloco da Atenção Básica, no valor de R$ 31.107,31) , propõe a Unidade Técnica excluir da relação processual o município de Iraí de Minas/MG, rejeitar as razões de justificativa da Senhora Aline de Freitas Paiva Pires, no que tange à constatação n.º 402181 do Relatório do Denasus, julgar irregulares as contas da ex-Secretária de Saúde, e aplicar-lhe a multa do art. 58, inciso II, da Lei n.º 8.443/1992.
12.	Assiste razão à Unidade Técnica quanto à desnecessidade de o município de Iraí de Minas/MG repor ao Fundo Municipal de Saúde os valores aplicados com desvio de objeto fruto das constatações do Denasus. Para embasar essa posição, a instrução preliminar citou o Acórdão 1045/2020-TCU-Plenário (Rel. Min. Benjamin Zymler) , que inaugurou no TCU a tese sintetizada abaixo. Solução análoga foi utilizada pelo Tribunal em deliberações subsequentes (ver Acórdão 1144/2021-TCU-Primeira Câmara, Rel. Min. Jorge Oliveira; e Acórdão 779/2022-TCU-Segunda Câmara, Rel. Min. Antônio Anastasia) .
No caso de desvio de objeto no uso de recursos do SUS transferidos fundo a fundo, se a irregularidade tiver ocorrido durante a vigência de plano de saúde plurianual já encerrado, o TCU pode dispensar a devolução dos valores pelo ente federado ao respectivo fundo de saúde, em razão de a exigência ter o potencial de afetar o cumprimento das metas previstas no plano local vigente (art. 20 do Decreto-lei 4.657/1942 - Lindb) ; cabendo, contudo, a imposição de multa ao gestor responsável e o julgamento pela irregularidade de suas contas, uma vez que a prática de desvio de objeto com recursos da saúde constitui violação à estratégia da política pública da área definida nas leis orçamentárias.
13.	De acordo com o Voto do Acórdão 1045/2020-TCU-Plenário, a leitura combinada dos arts. 16 a 18 do Decreto n.º 7.508/2011 (Regulamento da Lei n.º 8.080/1990) , 38 da Lei Complementar n.º 141/2012, e 96 da Portaria Consolidadora do MS n.º 1/2017, evidencia que, a cada quatro anos, há a definição, em cada ente federativo, das necessidades de saúde da população e a previsão de recursos para supri-las. Tendo em vista que os fatos geradores do desvio de objeto tratado nestes autos ocorreram em 2008, 2009 e 2014, a condenação do município agora, em 2022, poderia interferir de modo inadequado no planejamento e no cumprimento das metas do ente na área de saúde vigentes no quadriênio atual, por necessidades que já podem ter sido supridas ou até superadas.
14.	Além do motivo acima, há outro fundamento jurisprudencial para a exclusão da responsabilidade do município pelo dano nesta TCE. Conforme decidido nos Acórdão 1391/2019-TCU-Plenário e n.º 7.145/2020-TCU-Segunda Câmara (ambos relatados pelo Ministro Marcos Bemquerer) , torna-se desnecessária a reposição ao Fundo Municipal de Saúde, pelo município, de débito decorrente da aplicação de recursos que, a despeito de constituir desvio de objeto à luz das normas vigentes à época do fato, é atualmente autorizada no art. 5.º, incisos I e II, da Portaria MS n.º 3.992/2017, a qual, a partir de janeiro de 2018, reuniu os antigos blocos de financiamento de custeio em um único bloco.
15.	Segundo esses precedentes, com a edição da Portaria n.º 3.992, de 28/12/2017, que alterou a Portaria de Consolidação n.º 6/GM/MS, de 28/9/2017, houve a reunião dos blocos de financiamento a que se referia a Portaria MS n.º 204/2007, aplicável ao tempo das irregularidades, em um único bloco de custeio das ações e serviços públicos de saúde. Mais recentemente, foi editada a Portaria n.º 828, de 17/4/2020, que redefiniu a nomenclatura dos blocos, mas manteve a unificação, nos termos abaixo.
	Art. 3º Os recursos do Fundo Nacional de Saúde, destinados a despesas com ações e serviços públicos de saúde, a serem repassados na modalidade fundo a fundo aos Estados, ao Distrito Federal e aos Municípios serão organizados e transferidos na forma dos seguintes blocos de financiamento:
	I - Bloco de Manutenção das Ações e Serviços Públicos de Saúde; e
	II - Bloco de Estruturação da Rede de Serviços Públicos de Saúde.
	Art. 5º Os recursos financeiros referentes ao Bloco de Manutenção das Ações e Serviços Públicos de Saúde que trata o inciso I do caput do art. 3º serão transferidos aos Estados, ao Distrito Federal e aos Municípios em conta corrente única e destinar-se-ão:
	I - à manutenção das condições de oferta e continuidade da prestação das ações e serviços públicos de saúde, inclusive para financiar despesas com reparos e adaptações, nos termos da classificação serviço de terceiros do Manual de Contabilidade Aplicada ao Setor Público, instituído pela Portaria STN/SOF nº 6, de 18 de dezembro de 2018; e
	II - ao funcionamento dos órgãos e estabelecimentos responsáveis pela implementação das ações e serviços públicos de saúde.
	Art. 1150. Para fins de transparência, registro de série histórica e monitoramento, bem como em observância ao disposto no inciso VII do caput do art. 5º do Decreto nº 3.964, de 10 de outubro de 2001, a Diretoria-Executiva do Fundo Nacional de Saúde - FNS/SE/MS divulgará em seu sítio eletrônico as informações sobre os recursos federais transferidos aos Estados, ao Distrito Federal por Bloco de Financiamento, organizando-as por Grupo de Identificação das Transferências relacionados ao nível de atenção ou à finalidade da despesa na saúde, tais como:
	I - Atenção primária;
	II - Atenção especializada;
	III - Assistência Farmacêutica;
	IV - Vigilância em Saúde; e
	V - Gestão do SUS.
16.	Tal como a tese do Acórdão 1045/2020-TCU-Plenário, este último entendimento visa mitigar os efeitos negativos das condenações dos municípios sobre o planejamento orçamentário e financeiro na área de saúde. Seria medida contraproducente exigir do município devolução de recursos ao FMS se as regras de aplicação atuais permitem executar despesas segundo um bloco unificado de manutenção de ações/serviços de saúde. Portanto, é defensável a retroação das normas da Portaria n.º 3.992/2017 (ou da Portaria n.º 828/2020) para alcançar fatos pretéritos à sua vigência.
17.	No caso destes autos, pelo regramento vigente, não haveria garantia de que a importância reposta iria financiar a área de atenção básica, afetada pelo desvio de objeto em 2014. Portanto, a partir dos precedentes citados, resta prejudicada a responsabilização do município de Iraí de Minas/MG pelo débito apurado. Considerando os dispositivos da Portaria n.º 828/2020, os pagamentos irregulares detectados pelo Denasus, ocorridos nos exercícios de 2008, 2009 e 2014, seriam enquadrados hoje em despesas lícitas e autorizadas pelas normas do SUS.
18.	Quanto ao julgamento das contas da Senhora Aline de Freitas Paiva Pires irregulares, com aplicação da multa do art. 58, inciso II, da Lei n.º 8.443/1992, ao contrário da Unidade Técnica, entendemos que não restou caracterizado ato praticado com grave infração à norma legal ou regulamentar, a justificar a referida apenação, além de haver circunstâncias mitigadoras da culpabilidade da gestora.
19.	Em casos de recursos aplicados na área de saúde com desvio de objeto, o Tribunal tem decisões que afastaram a irregularidade imputada aos agentes e julgaram suas contas regulares com ressalva, a exemplo dos julgados relativos aos seguintes enunciados:
A utilização de recursos do Piso de Atenção Básica (PAB) para pagamento de outras despesas da área de saúde configura hipótese de desvio de objeto, e não de desvio de finalidade, não implicando, por si só, julgamento pela irregularidade das contas. (Acórdão 6233/2016-TCU-Segunda Câmara; Rel. Min. Vital do Rêgo) 
A utilização de recursos do Piso de Atenção Básica (PAB) para pagamento de despesas da área de Saúde enquadradas em outro bloco de financiamento (Portaria MS 204/2007) configura desvio de objeto, mas não de finalidade, do emprego dos recursos, motivando apenas a ressalva das contas dos responsáveis. (Acórdão 7496/2015-TCU-Segunda Câmara; Rel. Min. André de Carvalho) 
20.	O Voto do Acórdão 7496/2015-TCU-Segunda Câmara listou outros precedentes que seguiram a mesma linha de entendimento: Acórdãos n.º 7.830/2010, 7.834/2010, 495/2011, 2.065/2011, 3.094/2011 e 4.682/2012, da Primeira Câmara; Acórdãos n.º 2.162/2011, 11.157/2011, 1.079/2012 e 704/2013, da Segunda Câmara; e Acórdãos n.º 65/1994, 2/1997, 210/2005, 2.332/2011 e 2.606/2013, do Plenário. 
21.	Na presente TCE, a gestão da Secretária de Saúde ocorreu de 1/1/2013 a 31/12/2014. Portanto, das quadro irregularidades do parágrafo 4, apenas a constatação n.º 402181, relativa ao exercício de 2014, pode ser associada à conduta da Senhora Aline de Freitas Paiva Pires.
22.	Embora a utilização da quantia de R$ 31.107,31 do Bloco da Atenção Básica para pagamento de despesas de assistência farmacêutica tenha configurado desvio de objeto, não houve fuga à finalidade maior do gasto, porquanto sua aplicação se deu em ações de saúde do município de Iraí de Minas.
23.	Em consulta ao site de informações do Fundo Nacional de Saúde (https://painelms.saude.gov.br/extensions/Portal_FAF/Portal_FAF.html) , verifica-se que o repasse do Fundo para o município de Iraí de Minas, no exercício de 2014, totalizou R$ 808.750,84. Desse modo, o valor aplicado irregularmente com desvio de objeto, referente à constatação n.º 402181, foi de apenas 3,85% do montante anual repassado, o que pode ser considerado de baixa representatividade.
24.	Conforme o art. 22, caput, da Lei de Introdução às normas do Direito Brasileiro (Decreto-Lei n.º 4.657/1942, alterado pela Lei n.º 13.655/2018) , 'na interpretação de normas sobre gestão pública, serão considerados os obstáculos e as dificuldades reais do gestor e as exigências das políticas públicas a seu cargo, sem prejuízo dos direitos dos administrados'. Considerando o estado de restrições orçamentárias e de recursos que aflige diversos municípios brasileiros, bem como as necessidades crescentes da população por serviços de saúde, é factível supor que os gestores tenham que remanejar com certa frequência verbas de um determinado bloco de financiamento para outro, para suprir faltas ou atender demandas urgentes dos usuários.
25.	Pelos fatos, norma e jurisprudência mencionados, deduz-se que não houve ato ilícito na gestão dos recursos por parte da Senhora Aline de Freitas Paiva Pires, excluindo-se o pressuposto de sua responsabilização.
26.	Ainda que se postule que o desvio de objeto destes autos caracterize grave infração à norma legal ou regulamentar, há de se avaliar se a conduta da gestora preenche os elementos subjetivos indispensáveis à aplicação de multa. Consigne-se que o art. 22 da Lindb deve ser interpretado em conjunto com o art. 28 da mesma norma, que prevê que 'o agente público responderá pessoalmente por suas decisões ou opiniões técnicas em caso de dolo ou erro grosseiro'.
27.	Em que pese a textura aberta da lei, o Tribunal tem se posicionado por conceituar 'erro grosseiro' como aquele que decorre de grave inobservância do dever de cuidado, ou seja, praticado com culpa grave (Acórdão 1689/2019-TCU-Plenário, Rel. Min. Augusto Nardes; Acórdão 2924/2018-TCU-Plenário, Rel. Min. José Mucio Monteiro; Acórdão 2391/2018-TCU-Plenário, Rel. Min. Benjamin Zymler) .
28.	Algumas deliberações têm considerado que, no caso de aplicação de sanções pelo TCU, seria exigível a demonstração de que a conduta do gestor foi praticada com dolo ou culpa grave (erro grosseiro) . Havendo dano ao erário, seriam menos restritivos os requisitos avaliativos da conduta, bastando que se demonstre a existência de culpa em sentido estrito.
29.	Representativo desse entendimento é o Acórdão n.º 11.762/2018-TCU-2.ª Câmara (Rel. Min. Marcos Bemquerer) , cuja ementa foi redigida nos termos abaixo. Posicionamento semelhante foi adotado nos Acórdão 1691/2020-TCU-Plenário (Rel. Min. Augusto Nardes) e n.º 132/2021-TCU-Plenário (Rel. Min. Raimundo Carreiro) .
	1. Para fins de ressarcimento ao erário, a responsabilidade dos jurisdicionados perante o TCU caracteriza-se pela constatação de culpa stricto sensu, sendo desnecessário evidenciar a conduta dolosa ou a má-fé do agente público.
	2. Para a finalidade de aplicação de sanções administrativas, há que se verificar a ocorrência de culpa grave ou dolo do administrador público.
30.	No caso em apreço, considerando a inexistência de lesão ao erário, a baixa materialidade dos pagamentos com desvio de objeto, e o direcionamento dos recursos à área de saúde, infere-se que a responsável não agiu com culpa grave ao utilizar recursos do Bloco da Atenção Básica para financiar despesas da assistência farmacêutica, ou seja, não houve grave inobservância de dever de cuidado ou falta excessiva de zelo com a coisa pública. Nesse sentido, resta mitigado o grau de culpabilidade da responsável, não havendo elementos que permitam sugerir a presença de dolo ou erro grosseiro em sua conduta, como prevê o art. 28 da Lindb.
31.	Em que pese este parecer opinar pelo julgamento regular com ressalva das contas, analisaremos a possibilidade de ocorrência da prescrição na TCE, para o caso de o Tribunal decidir aplicar multa à responsável. Segundo a Unidade Técnica, pelos critérios do Acórdão 1441/2016-TCU-Plenário, a prescrição não foi atingida, uma vez que a irregularidade sancionada ocorreu em 7/10/2014, e o ato de ordenação da audiência em 20/9/2021.
32.	Sobre o tema da prescrição, em recentes pareceres exarados nos processos de controle externo, após a tese firmada pelo Supremo Tribunal Federal no RE n.º 636.886 (Tema 899 da repercussão geral) , esta representante do Ministério Público de Contas tem defendido que seja adotado o regime previsto na Lei n.º 9.873/1999 como solução adequada para regular a prescrição para a atuação do Tribunal, até que sobrevenha norma específica, tanto por observar os parâmetros que preponderam no conjunto de normas do direito público, como por ser, também, a norma que já vem sendo utilizada pelo STF para reger a limitação temporal ao poder sancionador do TCU. Outrossim, entende-se que deva ser aplicado o mesmo marco normativo para as pretensões punitiva e de ressarcimento do dano ao erário.
33.	Em pesquisa ao portal do STF, verifica-se que foi certificado o trânsito em julgado da decisão tomada no RE n.º 636.886 em 5/10/2021. Portanto, se já era possível o julgamento imediato de causas sobre o tema do precedente firmado, independentemente da publicação ou do trânsito em julgado do 'leading case', com a certidão mencionada acima o entendimento fixado pela Suprema Corte se consolida em definitivo.
34.	Cabe registrar que a prescrição e a decadência são matérias de ordem pública que podem ser arguidas em qualquer tempo e grau de jurisdição e, inclusive, ser reconhecidas de ofício pelo julgador, o que nos leva à convicção de que o novo entendimento veiculado pelo RE n.º 636.886 tem aplicação imediata a todos os processos em curso no TCU, independentemente da época da ocorrência dos fatos.
35.	A Lei n.º 9.873/1999 apresenta um prazo geral, de cinco anos (art. 1.º, caput) , e um prazo especial, previsto no art. 1.º, § 2.º, a saber: 'quando o fato objeto da ação punitiva da Administração também constituir crime, a prescrição reger-se-á pelo prazo previsto na lei penal'. Com relação a essa particular hipótese, registre-se o entendimento do STJ no sentido de que a pretensão punitiva da Administração Pública em relação a infração administrativa que também configura crime em tese somente se sujeita ao prazo prescricional criminal quando instaurada a respectiva ação penal (REsp 1116477/DF, Rel. Ministro TEORI ALBINO ZAVASCKI, PRIMEIRA TURMA, julgado em 16/08/2012, DJe 22/08/2012) . Como não há notícia nos autos sobre a instauração de ação penal que verse sobre os fatos objeto desta TCE, cumpre-nos adotar o prazo geral quinquenal para a análise da prescrição no caso concreto.
36.	No que toca ao termo inicial do prazo, deve ser considerada a data da prática da infração ou, no caso de infração permanente ou continuada, do dia em que tiver cessado, nos termos do art. 1.º da Lei n.º 9.873/1999. No presente feito, a conduta ilícita imputada à ex-Secretária de Saúde foi ter pago despesa da Assistência Farmacêutica com recursos do Bloco da Atenção Básica, o que caracterizou desvio de objeto. Nos termos da constatação n.º 402181 do Denasus (peça 6, p. 34) , o fato gerador da irregularidade ocorreu em 19/8/2014, data que representa o termo a quo do prazo prescricional.
37.	Prevê a Lei n.º 9.873/1999 que a prescrição se interrompe 'pela notificação ou citação do indiciado ou acusado, inclusive por meio de edital' (art. 2.º, inciso I) . Aqui cumpre destacar que, nesse regime legal, a interrupção se dá pela notificação ou citação propriamente dita, e não pelo despacho que a ordena. A prescrição também se interrompe 'por qualquer ato inequívoco, que importe apuração do fato' (art. 2.º, inciso II) .
38.	Sob esses fundamentos, a partir das peças constantes dos autos, houve a interrupção da prescrição nas seguintes datas:
	- Em 9/6/2015, data de encerramento do Relatório de Auditoria do Denasus (peça 5) ;
	- Em 14/7/2015, data em que a Sra. Aline de Freitas Paiva Pires foi notificada do Ofício n.º 926/2015-SEAUD/MG/DENASUS/SGEP/MS, que encaminhou à gestora o Relatório de Auditoria n.º 14953, bem como lhe informou que o Secretário Municipal de Saúde à época havia sido comunicado das medidas a serem adotadas para a devolução dos recursos financeiros (peça 11, pp. 1-4) ;
	- Em 1/2/2017, data de encerramento do Relatório Complementar do Denasus (peça 6) ;
	- Em 30/11/2018, data do Relatório Completo do Tomador de Contas Especial (peça 57) ;
	- Em 16/6/2020, data do Relatório de Auditoria da CGU (peça 60) ;
	- Em 2/7/2020, data da autuação do presente processo no TCU;
	- Em 20/9/2021, data de encerramento da instrução preliminar da Secex-TCE (peças 68-70) ;
	- Em 29/10/2021, data de ciência pela responsável do Ofício de audiência n.º 54423/2021- Secomp-4 (peça 75) ;
	- Em 21/2/2022, data de encerramento da instrução de mérito da Secex-TCE (peças 76-78) .
39.	Pelo retrospecto acima, verifica-se que não restou caracterizado no caso concreto o decurso do prazo prescricional de cinco anos previsto no art. 1.º, caput, da Lei n.º 9.873/1999, ou do prazo de três anos da prescrição intercorrente do art. 1.º, § 1.º, da mesma Lei.
40.	Pelo exposto, esta representante do Ministério Público de Contas propõe excluir o município de Iraí de Minas/MG da relação processual, acatar as razões de justificativa apresentadas pela Senhora Aline de Freitas Paiva Pires, e julgar as contas da ex-Secretária de Saúde regulares com ressalva, com fundamento nos arts. 1.º, inciso I, 16, inciso II, 18 e 23, inciso II, da Lei n.º 8.443/1992, c/c os arts. 143, inciso I, alínea 'a', e 208, do Regimento Interno/TCU, dando-lhe quitação."
É o relatório.

não há.

TOMADA DE CONTAS ESPECIAL. FNS. DESVIO DE OBJETO NA APLICAÇÃO DE RECURSOS REPASSADOS. AUDIÊNCIA DA EX-SECRETÁRIA MUNICIPAL DE SAÚDE. BAIXA MATERIALIDADE DOS PAGAMENTOS COM DESVIO DE OBJETO. DIRECIONAMENTO DOS RECURSOS À ÁREA DE SAÚDE. CONTAS REGULARES COM RESSALVA. DESNECESSIDADE DA CITAÇÃO DO MUNICÍPIO, ANTE O ENTENDIMENTO DO ACÓRDÃO 1.045/2020-PLENÁRIO. EXCLUSÃO DO MUNICÍPIO DA RELAÇÃO PROCESSUAL.

TOMADA DE CONTAS ESPECIAL (TCE)

Secretaria de Controle Externo de Tomada de Contas Especial (SecexTCE)

Em exame tomada de contas especial instaurada pelo Fundo Nacional de Saúde, originalmente em nome do Município de Iraí de Minas/MG, em razão da não comprovação da regular aplicação de recursos repassados pela União, em especial aqueles relativos ao Piso de Atenção Básica - PAB.
2.	Foram constatadas as seguintes irregularidades: pagamento, em 2008, de despesas relativas ao Bloco de Atenção de Média e Alta Complexidade Ambulatorial e Hospitalar com recursos pertencentes ao Bloco da Atenção Básica; pagamento, em 2009, de despesa relativa ao Bloco de Vigilância em Saúde com recursos do Bloco da Atenção Básica; e utilização, em 2009 e 2014, de recursos pertencentes ao Bloco da Atenção Básica para pagamento de despesas relativas à assistência farmacêutica. 
3.	A Secex-TCE, em consonância com o entendimento do Acórdão 1045/2020-TCU-Plenário, entendeu ser inapropriado citar o município pelo débito relacionado ao desvio de objeto, ante a compreensão de que eventual determinação para que o ente municipal realocasse recursos considerando as prioridades estabelecidas anos atrás poderia afetar negativamente o atingimento das atuais prioridades na área.
4.	No entanto, promoveu a audiência da ex-Secretária de Saúde, Aline de Freitas Paiva Pires, por ter aplicado recursos do SUS com desvio de objeto, impedindo o atingimento dos objetivos previstos. Devido à prescrição da pretensão punitiva em relação às demais irregularidades, a audiência abrangeu apenas o desvio de objeto constatado em 2014.
5.	Analisadas as razões de justificativa apresentadas, a unidade técnica concluiu por sua rejeição, por não ter sido afastado o desvio de objeto, e propôs o julgamento pela irregularidade das contas da ex-gestora, com aplicação da multa prevista no art. 58, inciso II, da Lei 8.443/92.
6.	Já o MPTCU, embora tenha concordado quanto à desnecessidade de o Município de Iraí de Minas/MG repor os valores aplicados com desvio de objeto, entendeu que a ex-secretária não praticou ato com grave infração à norma legal, além de haver circunstâncias mitigadoras de sua culpa. Assim, propôs acatar as razões de justificativa por ela apresentadas e julgar regulares com ressalva suas contas, dando-lhe quitação.
7.	Feita esta contextualização, expresso minha concordância com os termos do parecer do MPTCU, cujos fundamentos incorporo a estas razões de decidir, acrescentando breves comentários.
8.	Quanto à exclusão do município da relação processual, sobre a qual concordam a unidade técnica e o MPTCU, penso ser este o encaminhamento mais adequado. A esse respeito, ao examinar situação semelhante, assim me manifestei no voto condutor do Acórdão 10744/2021-TCU-Primeira Câmara:
"Em relação à situação do município, embora parte dos recursos tenha sido transferida já na vigência da LC 141/2012, cujo art. 27, inciso I, estabelece que a utilização de recursos do SUS, transferidos na modalidade fundo a fundo, em blocos de financiamento diversos do pactuado, mas em benefício da comunidade local, como ocorreu na situação ora em foco, acarretaria obrigação de recomposição do Fundo Municipal de Saúde com recursos do tesouro municipal, lembro que os recursos em questão foram transferidos há cerca de nove anos, na vigência de outro plano municipal de saúde e em contexto de saúde pública bastante diferente daquele que o país agora enfrenta. Não seria razoável, assim, determinar ao Município de Uruaçu que recomponha seu fundo de saúde para executar ações que foram priorizadas anos atrás, principalmente neste período de enfrentamento à pandemia de Covid-19. O próprio município, aliás, externou essa preocupação em sua defesa, no seguinte trecho: 'Ressalte-se também que, como é de conhecimento público e notório, a pandemia causada pelo novo coronavírus (Covid19) tem gerado grandes prejuízos às finanças públicas. Assim, exigir que o município recomponha seu próprio FMS durante a crise que se vive pode trazer ainda mais prejuízos à Administração, ao interesse público e à coletividade, inviabilizando a prestação de serviços públicos essenciais.'"
9.	Em relação à conduta da então Secretária de Saúde, é importante, primeiramente, frisar que, das quatro irregularidades tratadas neste processo, apenas aquela relativa ao exercício de 2014 ocorreu durante o período em que esteve à frente da Secretaria, entre janeiro de 2013 e dezembro de 2014. Como bem destacado pelo MPTCU, o desvio de objeto consistente na aplicação de recursos do Bloco de Atenção Básica para pagamento de despesas relacionadas à assistência farmacêutica atingiu o valor de R$ 31.107,31, correspondente a menos de 4% do total repassado pelo FNS ao Município de Iraí de Minas em 2014. Ademais, há que se ponderar que, embora a utilização não tenha se dado na forma inicialmente prevista, os recursos foram aplicados em área correlata, também ligada à atenção à saúde da população local. Nesse sentido, seria de rigor excessivo julgar irregulares as contas dessa gestora, pelas circunstâncias já mencionadas e por não estar caracterizada, a meu ver, a prática de ato com grave infração à norma legal ou regulamentar, a justificar a aplicação da multa prevista no art. 58, inciso II, da Lei 8.443/92. Por esses motivos, as contas dessa responsável devem ser julgadas regulares com ressalva.
	Ante o exposto, voto no sentido de que o Tribunal adote o Acórdão que ora submeto à deliberação deste Colegiado.
TCU, Sala das Sessões, em 28 de junho de 2022.
JORGE OLIVEIRA 
Relator